ACORDAO-COMPLETO-2424788

ACÓRDÃO 9749/2020 ATA 32/2020 - SEGUNDA CÂMARA

VISTA, relatada e discutida a tomada de contas especial relativa ao Termo de Compromisso PAC205557/2013, firmado pelo Município de Rio Preto da Eva/AM.
ACORDAM os ministros do Tribunal de Contas da União, reunidos em sessão da 2ª Câmara, ante as razões expostas pela relatora, e com fundamento nos arts. 1º, inciso I, 12, § 3º, 16, incisos I e III, alíneas "a" e "c" e § 3º, 17, 19, 23, incisos I e III, 26, 28, incisos I e II, e 57 da Lei 8.443/1992 c/c os arts. 207, 214, inciso III, alínea "a", e 215 a 217 do Regimento Interno, em: 
9.1. julgar regulares as contas de Anderson José de Sousa, dando-lhe quitação plena;
9.2. julgar irregulares as contas de Luiz Ricardo de Moura Chagas;
9.3. condená-lo ao recolhimento aos cofres do Fundo Nacional de Desenvolvimento da Educação da quantia de R$ 101.974,08 (cento e um mil, novecentos e setenta e quatro reais e oito centavos) , atualizada monetariamente e acrescida de juros de mora desde 5/11/2013 até a data do pagamento;
9.4. aplicar-lhe multa de R$ 60.000,00 (sessenta mil reais) , a ser recolhida aos cofres do Tesouro Nacional, com atualização monetária calculada da data deste acórdão até a data do pagamento, se este for efetuado após o vencimento do prazo abaixo estipulado;
9.5. fixar prazo de 15 (quinze) dias, a contar da notificação, para comprovação, perante o Tribunal, do recolhimento das dívidas acimas imputadas;
9.6. autorizar a cobrança judicial das dívidas, caso não atendida a notificação;
9.7. autorizar o pagamento das dívidas em até 36 (trinta e seis) parcelas mensais consecutivas, caso venha a ser solicitado pelo responsável antes do envio do processo para cobrança judicial;
9.8. fixar o vencimento da primeira parcela em 15 (quinze) dias, a contar do recebimento da notificação, e o das demais a cada 30 (trinta) dias, com incidência dos respectivos encargos legais sobre o valor de cada prestação; 
9.9. alertar ao responsável que a inadimplência de qualquer parcela acarretará vencimento antecipado do saldo devedor;
9.10. enviar cópia deste acórdão ao procurador-chefe da Procuradoria da República no Estado do Amazonas, para as providências cabíveis, ao Fundo Nacional de Desenvolvimento da Educação e à Secretaria Federal de Controle Interno, para ciência.

Tomada de contas especial instaurada em virtude de omissão no dever de prestar contas de recursos repassados por meio de termo de compromisso, com análise após citação e audiência de responsáveis.

Segunda Câmara

Município de Rio Preto da Eva/AM e Fundo Nacional de Desenvolvimento da Educação - FNDE.

3. Responsáveis: Anderson José de Sousa (CPF XXX.737.082-XX) e Luiz Ricardo de Moura Chagas (CPF XXX.321.302-XX).

13.1. Ministros presentes: Aroldo Cedraz (na Presidência), Augusto Nardes, Raimundo Carreiro e Ana Arraes (Relatora).
13.2. Ministros-Substitutos presentes: Marcos Bemquerer Costa e André Luís de Carvalho.

ANA ARRAES

Adoto, como relatório, a última instrução elaborada na Secretaria de Controle Externo de Tomada de Contas Especial - SecexTCE, que obteve a concordância dos dirigentes daquela unidade técnica e de representante do Ministério Público junto ao TCU - MPTCU (peças 57-60) :
"INTRODUÇÃO
Cuidam os autos de tomada de contas especial instaurada pelo Fundo Nacional de Desenvolvimento da Educação - FNDE, em desfavor dos Srs. Luiz Ricardo de Moura Chagas, prefeito do Município de Rio Preto da Eva/AM no período de 1/1/2013 a 17/6/2015, Ernani Nunes Santiago, prefeito do mesmo Município no período de 18/6/2015 a 31/12/2016, e Anderson José de Sousa, prefeito do mesmo Município na gestão 2017-2020, ante a omissão no dever de prestar contas dos recursos repassados por meio do Termo de Compromisso PAC2 05557/2013 (peça 5) .
HISTÓRICO
Em 18/10/2018, com fundamento na IN/TCU 71/2012, alterada pela IN/TCU 76/2016 e DN/TCU 155/2016, o dirigente do Fundo Nacional de Desenvolvimento da Educação autorizou a instauração da tomada de contas especial. O processo foi registrado no sistema e-TCE com o número 1583/2018.
O Termo de Compromisso PAC2 05557/2013, que tinha por objeto 'Executar as ações relativas a (s) unidade (s) de educação infantil, de acordo com as especificações do (s) projeto (s) aprovado (s) pelo Fundo Nacional de Desenvolvimento da Educação FNDE e em conformidade com os requisitos da lei supramencionada e demais condicionantes. PAC II - QUADRAS OBRAS CONSTRUCAO (1003353) QUADRA ESC PROF IVANILDE BRAGA BRANDÃO - Rio Preto da Eva - AM', foi firmado no valor de R$ 509.870,40, com vigência de 1º/10/2013 a 21/3/2017, expirando o prazo para apresentação da prestação de contas em 8/12/2017. Os repasses efetivos da União totalizaram R$ 101.974,08, em 1º/11/2013 (peça 3) .
O fundamento para a instauração da Tomada de Contas Especial, conforme consignado na matriz de responsabilização elaborada pelo tomador de contas, foi a constatação da seguinte irregularidade: omissão no dever legal de prestar contas.
Os responsáveis arrolados na fase interna foram devidamente comunicados e, diante da ausência de justificativas suficientes para elidir a irregularidade e da não devolução dos recursos, instaurou-se a tomada de contas especial.
No relatório (peça 18) , o tomador de contas concluiu que o prejuízo importaria no valor original de R$ 101.974,08, imputando-se a responsabilidade aos Srs. Luiz Ricardo de Moura Chagas, Prefeito Municipal no período de 1/1/2013 a 17/6/2015, Ernani Nunes Santiago, Prefeito Municipal no período de 18/6/2015 a 31/12/2016, e Anderson Jose de Sousa, Prefeito Municipal na gestão 2017-2020 (atual) . 
Em 26/7/2019, a Controladoria-Geral da União emitiu o relatório de auditoria (peça 19) , em concordância com o relatório do tomador de contas. O certificado de auditoria e o parecer do dirigente do órgão de controle interno concluíram pela irregularidade das presentes contas (peças 20 e 21) .
Em 7/8/2019, o ministro responsável pela área atestou haver tomado conhecimento das conclusões contidas no relatório e certificado de auditoria, bem como do parecer conclusivo do dirigente do órgão de controle interno, manifestando-se pela irregularidade das contas, e determinou o encaminhamento do processo ao Tribunal de Contas da União (peça 22) .
ANÁLISE DOS PRESSUPOSTOS DE PROCEDIBILIDADE DA IN/TCU 71/2012
Prejuízo ao Contraditório e Ampla Defesa
Verificou-se que não houve o transcurso de mais de dez anos desde o fato gerador sem que tenha havido a notificação dos responsáveis pela autoridade administrativa federal competente (art. 6º, inciso II, c/c art. 19 da IN/TCU 71/2012, modificada pela IN/TCU 76/2016) , uma vez que o fato gerador da irregularidade sancionada ocorreu em 9/12/2017, e os responsáveis foram notificados sobre as irregularidades pela autoridade administrativa competente conforme abaixo:
Luiz Ricardo de Moura Chagas, por meio do edital acostado à peça 8, publicado em 28/3/2018.
Ernani Nunes Santiago, por meio do edital acostado à peça 10, publicado em 28/3/2018.
Anderson Jose de Sousa, por meio do ofício acostado à peça 12, recebido em 28/12/2017, conforme AR (peça 13) .
Valor de Constituição da TCE 	
Verificou-se, ainda, que o valor atualizado do débito apurado (sem juros) em 1/1/2017 é de R$ 129.517,28, portanto superior ao limite mínimo de R$ 100.000,00, na forma estabelecida conforme os arts. 6º, inciso I, e 19 da IN/TCU 71/2012, modificada pela IN/TCU 76/2016. 
OUTROS DÉBITOS NOS SISTEMAS DO TCU COM OS MESMOS RESPONSÁVEIS
Informa-se que foi encontrado débito imputável aos responsáveis em outros processos em tramitação no Tribunal:
	Responsável
	Processos

	Luiz Ricardo de Moura Chagas
	Processo 005.630/2017-7 (CBEX, encerrado) , Processo 027.312/2016-0 (RA, aberto) , Processo 000.934/2016-0 (TCE, encerrado) e Processo 020.812/2019-1 (TCE, aberto) 

	Anderson Jose de Sousa
	Processo 027.939/2017-0 (CBEX, encerrado) , Processo 016.313/2016-0 (CBEX, encerrado) , Processo 021.027/2017-0 (CBEX, encerrado) , Processo 021.026/2017-3 (CBEX, encerrado) , Processo 021.636/2017-6 (CBEX, encerrado) , Processo 004.248/2018-0 (CBEX, encerrado) , Processo 004.247/2018-3 (CBEX, encerrado) , Processo 004.221/2015-0 (CBEX, encerrado) , Processo 004.220/2015-3 (CBEX, encerrado) , Processo 032.348/2010-0 (CBEX, encerrado) , Processo 017.844/2010-0 (CBEX, encerrado) , Processo 023.461/2008-4 (RA, encerrado) , Processo 006.638/2009-1 (TCE, encerrado) , Processo 003.372/2014-6 (TCE, encerrado) , Processo 017.381/2013-4 (TCE, encerrado) , Processo 015.436/2009-5 (TCE, encerrado) , Processo 017.547/2011-3 (TCE, encerrado) , Processo 034.954/2015-5 (TCE, aberto) , Processo 018.158/2018-8 (TCE, aberto) , Processo 020.812/2019-1 (TCE, aberto) , Processo 029.934/2015-0 (TCE, aberto) e Processo 029.015/2013-8 (TCE, aberto) 

A tomada de contas especial estava, assim, devidamente constituída e em condição de ser instruída.	
No âmbito do TCU, verificou-se que o Sr. Luiz Ricardo de Moura Chagas era a pessoa responsável pela gestão e execução dos recursos federais recebidos por meio do Termo de Compromisso PAC2 05557/2013, enquanto o Sr. Anderson José de Sousa era o responsável pela apresentação da prestação de contas, tendo o prazo final para apresentação da prestação de contas expirado em 8/12/2017, portanto, em sua gestão. Quanto ao Sr. Ernani Nunes Santiago, como não geriu recursos e nem tinha a obrigatoriedade de efetuar a prestação de contas, considerou-se que deveria ser excluído da presente relação processual. 
Na instrução inicial (peça 25) , analisando-se os documentos nos autos, concluiu-se pela necessidade de realização da citação do Sr. Luiz Carlos de Moura Chagas e da audiência do Sr. Anderson José de Sousa, nestes termos:
a) realizar a citação, com fundamento nos arts. 10, § 1º, e 12, incisos I e II, da Lei 8.443/1992 c/c o art. 202, incisos I e II, do RI/TCU, para que, no prazo de quinze dias, ao responsável abaixo indicado, em decorrência da conduta praticada, apresente alegações de defesa e/ou recolha, aos cofres especificados, a quantia abaixo indicada, atualizada monetariamente a partir da respectiva data até o efetivo recolhimento, abatendo-se na oportunidade a quantia eventualmente ressarcida, na forma da legislação em vigor, que geraram as irregularidades demonstradas a seguir:
Débito relacionado ao responsável Luiz Ricardo de Moura Chagas (CPF: XXX.321.302-XX) , Prefeito Municipal, no período de 1/1/2013 a 17/6/2015, na condição de gestor dos recursos.
Irregularidade: não comprovação da boa e regular aplicação dos recursos federais repassados ao município de Rio Preto da Eva - AM, em face da omissão no dever de prestar contas dos valores transferidos, no âmbito do termo de compromisso descrito como 'Executar as ações relativas a (s) unidade (s) de educação infantil, de acordo com as especificações do (s) projeto (s) aprovado (s) pelo Fundo Nacional de Desenvolvimento da Educação FNDE e em conformidade com os requisitos da lei supramencionada e demais condicionantes. PAC II - QUADRAS OBRAS CONSTRUCAO (1003353) QUADRA ESC PROF IVANILDE BRAGA BRANDÃO - Rio Preto da Eva - AM ', no período de 1/10/2013 a 21/3/2017, cujo prazo encerrou-se em 8/12/2017.
Evidências da irregularidade: Parecer financeiro (peça 7) .
Normas infringidas: Art. 37, caput, c\c art. 70, parágrafo único, da CF, Artigo 63, § 1°, inciso I, da Portaria Interministerial MPOG/MF/CGU n° 127/2008, bem como no art. 4º, § 1°, inciso I, da Instrução Normativa TCU nº 71/2012, Resolução FNDE 48, de 2\10\2012.
Cofre credor: Fundo Nacional de Desenvolvimento da Educação.
Valor atualizado do débito (sem juros) em 29/8/2019: R$ 141.692,98
Conduta: não demonstrar a boa e regular aplicação dos recursos federais recebidos e geridos por meio do instrumento em questão, no período de 1/10/2013 a 21/3/2017, em face da omissão na prestação de contas, cujo prazo encerrou-se em 8/12/2017.
Nexo de causalidade: a conduta descrita impediu o estabelecimento do nexo causal entre as possíveis despesas efetuadas com os recursos recebidos, no âmbito do instrumento em questão, no período de 1/10/2013 a 21/3/2017.
Culpabilidade: não há excludentes de ilicitude, de culpabilidade e de punibilidade; é razoável supor que o responsável tinha consciência da ilicitude de sua conduta; era exigível conduta diversa da praticada, qual seja, desincumbir-se do seu dever por meio da apresentação da prestação de contas no prazo e forma devidos.
b) informar ao responsável que, caso venha a ser condenado pelo Tribunal, os débitos ora apurados serão acrescidos de juros de mora, nos termos do § 1º do art. 202 do RI/TCU;
c) esclarecer ao responsável, em obediência ao art. 12, § 2º, da Lei 8.443/1992, e ao art. 12, inciso VI, da Resolução TCU 170/2004, que o recolhimento tempestivo do débito somente saneará o processo caso seja reconhecida a sua boa-fé e não se constate outra irregularidade nas contas; 
d) realizar a audiência do responsável abaixo indicado, com fundamento nos arts. 10, § 1º, e 12, incisos I e III, da Lei 8.443/1992, c/c o art. 202, incisos I e III, do RI/TCU, para que, no prazo de quinze dias, apresente razões de justificativa quanto as condutas praticadas que geraram as irregularidades demonstradas a seguir:
Responsável: Anderson José de Sousa (CPF: XXX.737.082-XX) , Prefeito Municipal, no período de 1º/1/2017 a 31/12/2020, na condição de prefeito do município e responsável pela prestação final de contas
Irregularidade: não cumprimento do prazo originalmente estipulado para prestação de contas, este encerrado em 8/12/2017.
Evidências da irregularidade: Parecer financeiro (peça 7) .
Normas infringidas: art. 37, caput, c/c o art. 70, parágrafo único, da Constituição da República Federativa do Brasil; art. 93, do Decreto-lei 200/1967; art. 66, do Decreto 93.872/1986; Resolução CD\FNDE 48, 2\10\2012.
Conduta: descumprir o prazo originalmente estipulado para prestação de contas dos recursos federais recebidos à conta do instrumento em questão, o qual se encerrou em 8/12/2017.
Nexo de causalidade: a conduta descrita impediu o estabelecimento do nexo causal entre as possíveis despesas efetuadas com os recursos recebidos, no âmbito do instrumento em questão, no período de 1/10/2013 a 21/3/2017.
Culpabilidade: não há excludentes de ilicitude, de culpabilidade e de punibilidade; é razoável supor que o responsável tinha consciência da ilicitude de sua conduta; era exigível conduta diversa da praticada, qual seja, desincumbir-se do seu dever por meio da apresentação da prestação de contas no prazo e forma devidos.
e) encaminhar cópia da presente instrução ao responsável, a fim de subsidiar a apresentação de suas alegações de defesa e/ou razões de justificativa;
f) esclarecer aos responsáveis, em obediência ao art. 12, § 3º, da Lei 8.443/1992, e ao art. 12, inciso VII, da Resolução TCU 170/2004, que o não atendimento à citação ou à audiência implicará revelia, para todos os efeitos, dando-se prosseguimento ao processo.
Em cumprimento ao pronunciamento da Unidade (peça 27) , foi promovida a citação do Sr. Luiz Ricardo de Moura Chagas e a audiência do Sr. Anderson José de Sousa, nos moldes adiante: 
	Ofício
	Data de Recebimento do Ofício
	Nome do Recebedor do Ofício
	Observação
	Fim do Prazo para Defesa

	7567/2019-TCU/Seproc (peça 30) , de 12/10/2019, ao Sr. Luiz Ricardo de Moura Chagas
	-
	-
	AR devolvido 'não procurado' (peça 33) , embora tenha sido enviado ao endereço indicado na base da Receita Federal (peça 28) 
	-

	7719, 7720 e 7721/2020-TCU/Seproc, de 5/3/2020 (peças 50-52) , ao Sr. Luiz Ricardo de Moura Chagas
	26/3/2020, conforme ARs de peças 53-54
	Lourival Pereira e Ana Maria Oliveira
	Ofícios entregues nos endereços indicados na base do RENACH e da Receita Federal (peça 49) 
	13/4/2020

	7568/2019-TCU/Seproc (peça 31) , de 12/10/2019, ao Sr. Anderson José de Sousa
	1º/11/2019, conforme AR de peça 32
	Helen Patrícia dos Santos
	Ofício entregue no endereço indicado na base da Receita Federal (peça 29) 
	18/11/2019

16.	O Sr. Anderson José de Sousa, através de advogado legalmente constituído, conforme procuração à peça 34, pediu e obteve prorrogação do prazo concedido (peças 35-36) , tendo apresentado suas razões de justificativa em 8/1/2020, presentes nas peças 37-48, a seguir sintetizadas e analisadas.
17.	Já o Sr. Luiz Ricardo de Moura Chagas, transcorrido o prazo regimental, permaneceu silente, devendo ser considerado revel, nos termos do art. 12, § 3º, da Lei 8.443/1992.
EXAME TÉCNICO
Revelia do Sr. Luiz Ricardo de Moura Chagas
Da validade das notificações
18.	Preliminarmente, cumpre tecer breves considerações sobre a forma como são realizadas as comunicações processuais no TCU. A esse respeito, destacam-se o art. 179, do Regimento Interno do TCU (Resolução 155, de 4/12/2002) e o art. 4º, inciso III, § 1º, da Resolução TCU 170, de 30 de junho de 2004, in verbis:
Art. 179. A citação, a audiência ou a notificação, bem como a comunicação de diligência, farse-ão:
I - mediante ciência da parte, efetivada por servidor designado, por meio eletrônico, fac-símile, telegrama ou qualquer outra forma, desde que fique confirmada inequivocamente a entrega da comunicação ao destinatário;
II - mediante carta registrada, com aviso de recebimento que comprove a entrega no endereço do destinatário;
III - por edital publicado no Diário Oficial da União, quando o seu destinatário não for localizado
 (...) 
Art. 3º As comunicações serão dirigidas ao responsável, ou ao interessado, ou ao dirigente de órgão ou entidade, ou ao representante legal ou ao procurador constituído nos autos, com poderes expressos no mandato para esse fim, por meio de:
I - correio eletrônico, fac-símile ou telegrama;
II - servidor designado;
III - carta registrada, com aviso de recebimento;
IV - edital publicado no Diário Oficial da União, quando o seu destinatário não for localizado, nas hipóteses em que seja necessário o exercício de defesa'.
Art. 4º. Consideram-se entregues as comunicações:
I - efetivadas conforme disposto nos incisos I e II do artigo anterior, mediante confirmação da ciência do destinatário;
II - realizadas na forma prevista no inciso III do artigo anterior, com o retorno do aviso de recebimento, entregue comprovadamente no endereço do destinatário;
III - na data de publicação do edital no Diário Oficial da União, quando realizadas na forma prevista no inciso IV do artigo anterior.
§ 1º O endereço do destinatário deverá ser previamente confirmado mediante consulta aos sistemas disponíveis ao Tribunal ou a outros meios de informação, a qual deverá ser juntada ao respectivo processo.
 (...) 
19.	Portanto, temos que a validade da citação via postal não depende de que o aviso de recebimento seja assinado pelo próprio destinatário da comunicação, o que dispensa, no caso em tela, a entrega do AR em 'mãos próprias'. A exigência da norma é no sentido de o Tribunal verificar se a correspondência foi entregue no endereço correto, residindo aqui a necessidade de certeza inequívoca. 
20.	Não é outra a orientação da jurisprudência do TCU, conforme se verifica dos julgados a seguir transcritos:
São válidas as comunicações processuais entregues, mediante carta registrada, no endereço correto do responsável, não havendo necessidade de que o recebimento seja feito por ele próprio (Acórdão 3648/2013-TCU-Segunda Câmara, Relator Ministro JOSÉ JORGE) ;
É prescindível a entrega pessoal das comunicações pelo TCU, razão pela qual não há necessidade de que o aviso de recebimento seja assinado pelo próprio destinatário. Entregandose a correspondência no endereço correto do destinatário, presume-se o recebimento da citação (Acórdão 1019/2008-TCU-Plenário, Relator Ministro BENJAMIN ZYMLER) ;
As comunicações do TCU, inclusive as citações, deverão ser realizadas mediante Aviso de Recebimento - AR, via Empresa Brasileira de Correios e Telégrafos, bastando para sua validade que se demonstre que a correspondência foi entregue no endereço correto (Acórdão 1526/2007-TCU-Plenário, Relator Ministro AROLDO CEDRAZ) .
21.		A validade do critério de comunicação processual do TCU foi referendada pelo Supremo Tribunal Federal, nos termos do julgamento do MS-AGR 25.816/DF, por meio do qual se afirmou a desnecessidade da ciência pessoal do interessado, entendendo-se suficiente a comprovação da entrega do 'AR' no endereço do destinatário:
EMENTA: AGRAVO REGIMENTAL. MANDADO DE SEGURANÇA. DESNECESSIDADE DE INTIMAÇÃO PESSOAL DAS DECISÕES DO TRIBUNAL DE CONTAS DA UNIÃO. ART. 179 DO REGIMENTO INTERNO DO TCU. INTIMAÇÃO DO ATO IMPUGNADO POR CARTA REGISTRADA, INICIADO O PRAZO DO ART. 18 DA LEI nº 1.533/51 DA DATA CONSTANTE DO AVISO DE RECEBIMENTO. DECADÊNCIA RECONHECIDA. AGRAVO IMPROVIDO.
O envio de carta registrada com aviso de recebimento está expressamente enumerado entre os meios de comunicação de que dispõe o Tribunal de Contas da União para proceder às suas intimações.
O inciso II do art. 179 do Regimento Interno do TCU é claro ao exigir apenas a comprovação da entrega no endereço do destinatário, bastando o aviso de recebimento simples.
22.	No caso vertente, dos diversos ofícios de citação enviados ao Sr. Luiz Ricardo de Moura Chagas, dois deles, os Ofícios 7720 e 7721/2020/TCU/Seproc (peças 51-52) , foram encaminhados aos endereços constantes da base de dados da Receita Federal e do RENACH (peça 49) , tendo sido recebidos em 26/3/2020 (peças 53-54) .
23.	Apesar de regularmente citado, o responsável deixou transcorrer in albis o prazo regimental que lhe foi concedido para apresentar alegações de defesa e/ou efetuar o recolhimento do débito, motivo pelo qual se impõe o reconhecimento da revelia de que trata o art. 12, § 3º, da Lei 8.443/1992.
24.	Deve-se observar que, nos processos do TCU, a revelia não implica a presunção de que sejam verdadeiras todas as imputações levantadas contra os responsáveis, diferentemente do que ocorre no processo civil, em que o não comparecimento do réu aos autos leva à presunção da verdade dos fatos narrados pelo autor. Dessa forma, a avaliação da responsabilidade do agente não pode prescindir da prova existente no processo ou para ela carreada.
25.	Assim, independentemente da revelia, a avaliação da responsabilidade do agente nos processos desta Corte não prescinde dos elementos existentes nos autos ou para ele carreados, uma vez que são regidos pelo princípio da verdade material (Acórdão 163/2015-TCU-Segunda Câmara, Relator Ministro ANDRÉ DE CARVALHO; 2.685/2015 - TCU - 2ª Câmara, Relator Ministro RAIMUNDO CARREIRO; 2.801/2015 - TCU - 1ª Câmara, Relator Ministro WALTON ALENCAR RODRIGUES; 4.340/2015 - TCU - 1ª Câmara, Relator Ministro WEDER DE OLIVEIRA e 5.537/2015 - TCU - 1ª Câmara, Relator Ministro WEDER DE OLIVEIRA) . 
26.	Entretanto, cabe destacar que, nas fases anteriores desta TCE, este responsável também não se manifestou quanto à irregularidade que lhe foi imputada, mantendo-se omisso, conforme registrado no Relatório de Tomada de Contas Especial nº 599/2018-DIREC/COTCE/CGCAP/DIFIN-FNDE/MEC (peça 18) .
27.	Adicionalmente, a irregularidade a ele imputada está claramente demonstrada nos autos, não sendo possível, nesta fase processual, o aproveitamento de qualquer análise de elementos em defesa do Sr. Luiz Ricardo de Moura Chagas. 
Razões de justificativa do Sr. Anderson José de Sousa
28.	No expediente de peça 37, após destacar que o objeto do Termo de Compromisso PAC2 05557/2013 era custear a obra de 'Construção da Quadra na Escola Professora Ivanilde Braga Brandão', naquela municipalidade, ele afirma que 'não pode ser penalizado pelas irregularidades detectadas, especificamente face à ausência de prestação de contas, que realmente se deu durante seu mandato atual, isto é, em 8/12/2017, posto que não existiam mínimas condições para tal ato, haja vista ausência de documentação necessária, diante da não transição de cargo do prefeito antecessor', frisando, contudo, 'que todas as medidas necessárias, tanto judiciais quanto administrativas foram tomadas em desfavor dos prefeitos da época, conforme se comprova com documentos anexos'.
29.	Aduz que não assinou o referido termo de compromisso nem movimentou valor algum dos recursos federais advindos do mesmo, sendo inserido no rol de responsáveis somente por conta do prazo final de prestação de contas ter adentrado em seu mandato atual; afirma, porém, que não se manteve inerte, 'pelo contrário, tomou todas as medidas judiciais e administrativas cabíveis in casu em desfavor dos verdadeiros responsáveis', a exemplo de protocolo de Representações Criminais (Notícia-Crime) perante o Ministério Público Federal do Estado do Amazonas e Ação de Ressarcimento ao Erário perante a Justiça Federal do Estado do Amazonas, conforme se comprova com documentos anexos, e que 'a depreciação do patrimônio público não ocorreu por sua culpa'.
30.	Juntou cópia da seguinte documentação (peças 38-48) : 
30.1.	Ofício 0521-1/2019, do Gerente da Agência do Banco do Brasil no Município de Rio Preto da Eva/AM, informando que a conta corrente 10.787-5 (relativa ao Termo de Compromisso sob exame) foi automaticamente desativada em 30/3/2016, tendo sido movimentada pela última vez em 20/12/2013, bem como respectivos extratos bancários da mesma, no período de 8/10/2013 a 28/2/2014 (peças 38-39) ; 
30.2.	Petição inicial das Representações Criminais perante o Ministério Público Federal do Estado do Amazonas contra os Srs. Ernani Nunes Santiago e Luiz Ricardo de Moura Chagas, com respectivas Certidões de Tramitação, ante o desvio das verbas oriundas do Termo de Compromisso PAC 205557/2013-FNDE (peças 40, 42 e 48) ;
30.3.	Dois espelhos da situação da obra no SIMEC-Sistema Integrado de Monitoramento Execução e Controle, do Ministério da Educação, em 30/7/2019, indicando o percentual de apenas 9,2% de execução da obra (peças 41 e 43) ;
30.4.	Termo de Vistoria da obra, realizada em 2/6/2015 pelo Eng. Luís Eduardo Macedo de Sousa, indicando a situação da mesma como 'Paralisada - Obra atrasada', há mais de 45 dias, bem como que 'no momento da vistoria não foi encontrado nenhum funcionário na obra' (peça 44) ;
30.5.	Petição inicial e espelho judicial da Ação de Ressarcimento ao Erário nº 1001475-45.2019.4.01.3200, em trâmite na 1ª Vara Federal da Seção Judiciária do Estado do Amazonas (peças 45-47) .
Análise das razões de justificativa do Sr. Anderson José de Sousa
31.		As razões de justificativa do Sr. Anderson José de Sousa merecem ser acatadas, tendo em vista que ele demonstrou ter adotado medidas visando comprovar que o não cumprimento do prazo originalmente estipulado para a prestação de contas do Termo de Compromisso PAC2 05557/2013, que se encerrou em 8/12/2017, na sua gestão, deveu-se à não disponibilização de documentos que lhe possibilitassem apresentar ao FNDE, regularmente, a devida prestação de contas. 
31.1	Conforme posição consolidada no TCU, em se tratando de transferências voluntárias, a obrigação de prestar contas atinge não somente o gestor dos recursos transferidos, como também o seu sucessor, no caso em que o vencimento do prazo para prestação de contas recai em mandatado seguinte (vide Acórdão 331/2010-TCU-Segunda Câmara Relator Min. José Jorge, 6.171/2011 - 1ª Câmara e 2.773/2012 - 1ª Câmara, ambos do Relator Min. Múcio Monteiro, entre outros) . Exatamente como ocorre, em que os recursos foram repassados no exercício de 2013, mas a obrigação de prestar contas venceu somente em 9/12/2017, quando havia outro gestor à frente da administração municipal.
31.2	No entanto, se o sucessor fica impossibilitado de prestar contas dos recursos utilizados em gestão anterior, porque o seu antecessor não lhe repassou os documentos necessários para essa prestação, a jurisprudência do Tribunal reconhece a possibilidade de o sucessor ter afastada a sua responsabilidade nos autos, no caso de terem sido adotadas as medidas legais visando ao resguardo do patrimônio público (Acórdão 1541/2008-TCU-Segunda Câmara Relator Min. Aroldo Cedraz, 2.773/2012 Relator Min. Múcio Monteiro - 1ª Câmara, 3.039/2011 - 2ª Câmara Relator Min. André de Carvalho, entre outros) . Tal orientação decorre do Enunciado da Súmula 230 do TCU.
32.		Demonstrou ainda que o gestor dos recursos repassados foi o seu antecessor, Sr. Luiz Ricardo de Moura Chagas, que não os aplicou corretamente, haja vista a execução de apenas 9,2% da obra pactuada, e da paralisação da mesma desde maio/2015, conforme vistoria e consultas junto ao SIMEC. 
Da análise da pretensão punitiva
33.	Vale ressaltar que a jurisprudência pacífica nesta Corte é no sentido da imprescritibilidade das ações de ressarcimento ao erário (Súmula-TCU 282) . Dessa forma, identificado danos ao erário, deve-se instaurar e julgar o processo de tomada de contas especial para responsabilizar seus agentes causadores, respeitando o direito ao contraditório e à ampla defesa, independentemente de quando ocorreram os atos impugnados.
34.	Já a pretensão punitiva, conforme Acórdão 1441/2016-TCU-Plenário, que uniformizou a jurisprudência acerca dessa questão, subordina-se ao prazo geral de prescrição indicado no art. 205 do Código Civil, que é de 10 anos, contado da data de ocorrência da irregularidade sancionada, nos termos do art. 189 do Código Civil, sendo este prazo interrompido pelo ato que ordenar a citação, a audiência ou a oitiva do responsável. Conforme o mesmo Acórdão, a ocorrência desta espécie de prescrição será aferida, independentemente de alegação da parte, em cada processo no qual haja intenção de aplicação das sanções previstas na Lei 8.443/1992.
35.	Considerando que o ato imputado foi a não comprovação da boa e regular aplicação dos recursos federais repassados ao município de Rio Preto da Eva/AM, por força do Termo de Compromisso 05557/2013, ante a omissão do dever de prestar contas, o início da contagem do prazo prescricional deverá coincidir com o final do prazo fixado para a apresentação da prestação de contas, que, no presente caso, ocorreu em 8/12/2017. Sendo assim, em razão de não ter transcorrido mais de 10 anos entre esta data e a data do ato que ordenou a citação (19/9/2019 - peça 27) , constata-se que não ocorreu a prescrição da pretensão punitiva.
36.	Em se tratando de processo em que uma das partes interessadas não se manifestou acerca das irregularidades imputadas, não há elementos para que se possa efetivamente aferir e reconhecer a ocorrência de boa-fé na conduta desse responsável, podendo este Tribunal, desde logo, proferir o julgamento de mérito pela irregularidade das contas, conforme nos termos dos §§ 2º e 6º do art. 202 do Regimento Interno do TCU (Acórdão 2064/2011-TCU-Primeira Câmara, Relator Ministro Ubiratan Aguiar; Acórdão 6182/2011-TCU-Primeira Câmara, Relator Ministro-Substituto Weder de Oliveira; Acórdão 4072/2010-TCU-Primeira Câmara, Relator Ministro Valmir Campelo; Acórdão 1189/2009-TCU-Primeira Câmara, Relator Ministro-Substituto Marcos Bemquerer; Acórdão 731/2008-TCU-Plenário, Relator Ministro Aroldo Cedraz) . 
37. 	Dessa forma, o Sr. Luiz Ricardo de Moura Chagas deve ser considerado revel, nos termos do art. 12, §3º, da Lei 8.443/1992, devendo suas contas serem julgadas irregulares, condenando-o ao débito apurado e aplicando-lhe a multa prevista no art. 57 da Lei 8.443/1992, e o Sr. Anderson José de Sousa deverá ter suas contas julgadas regulares com ressalvas, dando-se lhe quitação.
38.	 Quanto ao Sr. Ernani Nunes Santiago, como se verificou que não geriu recursos e nem tinha a obrigatoriedade de efetuar a prestação de contas, deverá ser excluído da relação processual. 
CONCLUSÃO
39.	A partir dos elementos constantes dos autos, foi possível verificar que o Sr. Luiz Ricardo de Moura Chagas, prefeito do Município de Rio Preto da Eva/AM no período de 1º/1/2013 a 17/6/2015, era a pessoa responsável pela gestão e execução dos recursos federais recebidos por meio do Termo de Compromisso PAC2 05557/2013, enquanto o Sr. Anderson José de Sousa, prefeito do mesmo Município na gestão 2017-2020, era o responsável pela apresentação da prestação de contas, tendo o prazo final para apresentação da prestação de contas expirado em 8/12/2017, portanto, em sua gestão.
40.	O Sr. Luiz Ricardo de Moura Chagas não tomou as medidas necessárias para a comprovação do regular uso dos valores públicos, sendo, portanto, o responsável pelo prejuízo apurado nesta Tomada de Contas Especial. Por outro lado, o Sr. Anderson José de Sousa demonstrou ter adotado medidas visando comprovar que o não cumprimento do prazo originalmente estipulado para a prestação de contas dos aludidos recursos deveu-se à não disponibilização de documentos que lhe possibilitassem apresentá-la ao FNDE.
41.	Diante da revelia do Sr. Luiz Ricardo de Moura Chagas e inexistindo nos autos elementos que permitam concluir pela ocorrência de boa-fé ou de outros excludentes de culpabilidade em sua conduta, propõe-se que suas contas sejam julgadas irregulares, condenando-o ao débito apurado e aplicando-lhe a multa prevista no art. 57 da Lei 8.443/1992, que as contas do Sr. Anderson José de Sousa sejam julgadas regulares com ressalvas, dando-se lhe quitação, e que o Sr. Ernani Nunes Santiago seja excluído da relação processual. 
PROPOSTA DE ENCAMINHAMENTO:
42.		Diante do exposto, submetem-se os presentes autos à consideração superior, propondo-se: 
a)	excluir a responsabilidade do Sr. Ernani Nunes Santiago (CPF XXX.782.282-XX) , Prefeito Municipal de Rio Preto da Eva/AM no período de 18/6/2015 a 31/12/2016;
b)	julgar regulares, nos termos arts. 1º, inciso I, 16, inciso I, 17 e 23, inciso I, da Lei 8.443/1992, e com os arts. 1º, inciso I, 169, inciso III, 207 e 214, do Regimento Interno, as contas do Sr. Anderson José de Sousa (CPF XXX.737.082-XX) , Prefeito Municipal de Rio Preto da Eva/AM na gestão 2017-2020, dando-lhe quitação plena;
c)	considerar revel, para todos os efeitos, o Sr. Luiz Ricardo de Moura Chagas (CPF XXX.321.302-XX) , Prefeito Municipal de Rio Preto da Eva/AM no período de 1º/1/2013 a 17/6/2015, dando-se prosseguimento ao processo, com fundamento no art. 12, § 3º da Lei nº 8.443/1992;
d)	julgar irregulares, nos termos arts. 1º, inciso I, 16, inciso III, alínea 'a', da Lei 8.443/1992 c/c os arts. 19 e 23, inciso III, da mesma Lei, e com os arts. 1º, inciso I, 209, I, 210 e 214, inciso III, do Regimento Interno, as contas do Sr. Luiz Ricardo de Moura Chagas (CPF XXX.321.302-XX) , condenando-o ao pagamento da quantia a seguir especificada, atualizada monetariamente e acrescida dos juros de mora, calculados a partir das datas discriminadas até a efetiva quitação do débito, fixando-lhe o prazo de 15 (quinze) dias para que comprove, perante o Tribunal, o recolhimento da referida quantia aos cofres do Fundo Nacional de Desenvolvimento da Educação - FNDE, nos termos do art. 23, inciso III, alínea 'a', da citada Lei c/c o art. 214, inciso III, alínea 'a', do Regimento Interno, ante a não comprovação da boa e regular aplicação dos recursos federais repassados ao município de Rio Preto da Eva/AM, por força do Termo de Compromisso PAC2 05557/2013, em face da omissão do dever de prestar contas:
	Valor (R$) 
	Data

	101.974,08
	1º/11/2013

e) 	aplicar ao Sr. Luiz Ricardo de Moura Chagas (CPF XXX.321.302-XX)  a multa referida no art. 57 da Lei nº 8.443, de 1992, fixando-lhe o prazo de 15 (quinze) dias, a partir da notificação, para que comprove, perante o Tribunal, seu recolhimento aos cofres do Tesouro Nacional, atualizada monetariamente desde a data deste acórdão até a data do efetivo pagamento;
f)	 autorizar, desde logo, a cobrança judicial da dívida, nos termos do art. 28, inciso II, da multicitada Lei 8.443/1992, caso não atendida a notificação;
g)	autorizar também  desde logo, se requerido, com fundamento no art. 26, da Lei 8.443/1992, c/c o art. 217, do Regimento Interno do TCU, o parcelamento da dívida em até 36 (trinta e seis) parcelas, incidindo sobre cada parcela, corrigida monetariamente, os correspondentes legais, fixando-lhe o prazo de quinze dias, a contar do recebimento da notificação, para comprovar perante o Tribunal o recolhimento da primeira parcela, e de trinta dias, a contar da parcela anterior, para comprovar os recolhimentos das demais parcelas, devendo incidir sobre cada valor mensal, atualizado monetariamente, os juros de mora devidos, no caso do débito, na forma prevista na legislação em vigor, alertando a responsável de que a falta de comprovação do recolhimento de qualquer parcela implicará o vencimento antecipado do saldo devedor, nos termos do art. 26, parágrafo único, da Lei 8.443/1992, c/c o art. 217, §2º, do Regimento Interno deste Tribunal;
h)	enviar cópia do Acórdão a ser prolatado, bem como do Relatório e do Voto que o fundamentarem ao Chefe da Procuradoria-Geral da República no Amazonas, nos termos do § 3º do art. 16 da Lei 8.443/1992 c/c o § 7º do art. 209 do Regimento Interno do TCU, para adoção das medidas cabíveis, informando-lhe que o inteiro teor da deliberação pode ser consultado no endereço www.tcu.gov.br/acordaos;
i)	encaminhar cópia do Acórdão que vier a ser proferido ao Fundo Nacional de Desenvolvimento da Educação - FNDE, e aos responsáveis, para ciência, informando que a presente deliberação, acompanhada do Relatório e do Voto que a fundamenta, está disponível para a consulta no endereço www.tcu.gov.br/acordaos, além de esclarecer que, caso requerido, o TCU poderá fornecer sem custos as correspondentes cópias, de forma impressa." (destaques da instrução) 
	É o relatório.

Eurismar Matos da Silva (OAB/AM 9.221) e outros representando Anderson José de Sousa.

Procurador Júlio Marcelo de Oliveira.

TOMADA DE CONTAS ESPECIAL. OMISSÃO NO DEVER DE PRESTAR CONTAS. CITAÇÃO DO PREFEITO GESTOR DOS RECURSOS. REVELIA. IRREGULARIDADE DE SUAS CONTAS, COM DÉBITO E MULTA. AUDIÊNCIA DE PREFEITO SUCESSOR. SUFICIÊNCIA DAS RAZÕES DE JUSTIFICATIVA PARA DEMONSTRAR A ADOÇÃO DE MEDIDAS PARA RESGUARDAR O PATRIMÔNIO PÚBLICO. REGULARIDADE DE SUAS CONTAS.

TOMADA DE CONTAS ESPECIAL (TCE)

Secretaria de Controle Externo de Tomada de Contas Especial - SecexTCE.

Esta tomada de contas especial foi instaurada pelo Fundo Nacional de Desenvolvimento da Educação - FNDE em decorrência de omissão no dever de prestar contas de recursos repassados ao Município de Rio Preto da Eva/AM, por meio do Termo de Compromisso PAC205557/2013, que objetivou a construção de quadra em escola, no valor de R$ 509.870,40, com transferência de R$ 101.974,08.
2.		O prazo estipulado originalmente para prestação de contas encerrou-se em 8/12/2017.
3.	No âmbito deste Tribunal, foi efetuada a citação de Luiz Carlos de Moura Chagas, prefeito no período de 1º/1/2013 a 17/6/2015, e a audiência de Anderson José de Sousa, prefeito a partir de 1º/1/2017, pela não comprovação da boa e regular aplicação dos recursos em face da omissão no dever de prestar contas (peças 31-32, 50 e 52-54) ; o primeiro gestor não apresentou resposta, o que justifica o prosseguimento do feito à sua revelia, nos termos do art. 12, § 3º, da Lei 8.443/1992.
4.	Quanto às razões de justificativa do segundo, a Secretaria de Controle Externo de Tomada de Contas Especial - SecexTCE, com a concordância do Ministério Público junto ao TCU - MPTCU, propôs acatá-las, porque ele comprovou que não prestou contas ante a não disponibilização dos documentos necessários para cumprir sua obrigação e que adotou as medidas legais para resguardar o patrimônio público (Súmula TCU 230) .
5.	Diante do apurado, os pareceres foram, em suma, por:
	a) excluir a responsabilidade de Ernani Nunes Santiago, prefeito no período de 18/6/2015 a 31/12/2016, arrolado na fase interna do processo;
	b) julgar regulares as contas de Anderson José de Sousa; e
	c) julgar irregulares as de Luiz Carlos de Moura Chagas, com condenação em débito e aplicação de multa.
6.	Quanto à proposta indicada na alínea "a", embora tenha cogitado promover o chamamento de Ernani Santiago ao processo, tendo em vista que o convênio vigorou até o final de 2017 e, aparentemente, não haveria justificativa para a não continuidade das obras durante seu mandato, consta que os repasses dos recursos federais teriam sido suspensos, em virtude da ausência de prestação de contas por parte de Luiz Carlos de Moura Chagas, prefeito que geriu a parcela liberada (peça 42, p. 16) .
7.	Assim, considerando que o prefeito Ernani Nunes Santiago não geriu recursos, não teria a obrigatoriedade legal de prestar contas e que seu nome já não figura no cadastro deste processo como responsável, não há providência a implementar.
8. 	Relativamente às razões de justificativa de Anderson José de Sousa, perante a documentação apresentada, em especial a referente a representações feitas ao Ministério Público Federal (peças 40, 42 e 48) e a ação de ressarcimento ao erário ajuizada pelo município (peça 46) , manifesto concordância com os pareceres. 
9.	Por fim, no que diz respeito a Luiz Carlos de Moura Chagas, anote-se que a revelia no processo de Controle Externo não acarreta presunção de veracidade das imputações, de forma que é importante avaliar se existe algum elemento que possa eximi-lo da obrigação de reparação. 
10. 	Contudo, ante a ausência de manifestação também na fase interna do processo, não há elemento a se aproveitar. Aliás, a unidade técnica afirmou que a defesa do outro gestor não tem esse potencial, sendo que, na verdade, a documentação juntada pelo prefeito atual corrobora a responsabilidade de Luiz Carlos de Moura Chagas, porque sinaliza a paralisação das obras durante o mandato deste último (peça 43) .
11. 	Cumpre destacar que o ônus da prova em matéria de aplicação de recursos públicos é invertido: compete aos responsáveis demonstrar sua correta destinação, consoante jurisprudência pacificada neste Tribunal e no Supremo Tribunal Federal. 
12. 	Assim, e diante da ausência de elementos indicativos da ocorrência de boa-fé, acolhem-se os fundamentos da instrução como razões de decidir e, em consequência, conclui-se, na linha dos pareceres uniformes, por julgar irregulares as contas de Luiz Carlos de Moura Chagas, com amparo no art. 16, inciso III, alíneas "a" e "c", da Lei 8.443/1992, e condenar o responsável ao ressarcimento do dano, com incidência dos encargos a partir de 5/11/2013 (data do crédito dos recursos na conta - peça 4) . 
13. 	No que concerne à dosimetria da multa, em atenção às disposições do art. 22, § 2º, da Lei de Introdução às Normas do Direito Brasileiro, tem-se que a irregularidade referente à omissão no dever de prestar contas é grave, em especial neste caso, por ter gerado desperdício dos recursos investidos em obra que restou paralisada. 
14.	Adicionalmente, vale mencionar que Luiz Ricardo de Moura Chagas figura como parte em outros processos do TCU e já sofreu condenação no TC Processo 000.934/2016-0 (Acórdão 6518/2016-TCU-Primeira Câmara, de relatoria do ministro-substituto Marcos Bemquerer) , justamente em face da falta de continuidade na execução de outra obra que seria feita com recursos federais. 
15.	Desse modo, em vista dessas circunstâncias agravantes, a multa deve ficar em patamar próximo a 40% do valor atualizado do débito, em consonância com os parâmetros estabelecidos no art. 267 do Regimento Interno do TCU.
	Ante o exposto, VOTO por que seja aprovada a minuta de acórdão que submeto à apreciação deste Colegiado.
TCU, Sala das Sessões Ministro Luciano Brandão Alves de Souza, em 15 de setembro de 2020.
ANA ARRAES 
Relatora